臺灣臺東地方法院刑事判決　　　　　　　　　　　　　九十二年度簡上字第二九號
　　上　訴　人　臺灣臺東地方法院檢察署檢察官
　　上　訴　人
　　即　被　告　丙○○
　　　　　　　　甲○○
　　右　一　人
　　選任辯護人　陳信伍律師
右列上訴人因被告竊佔等案件，不服本院臺東簡易庭中華民國九十二年四月三十日九
十二年度東簡字第一七八號第一審判決（聲請簡易判決處刑案號：臺灣臺東地方法院
檢察署九十一年度偵字第一○四四號、九十二年度偵字第六六○號）提起上訴，本院
管轄之第二審合議庭適用第一審通常程序判決如左：
    主  文
原判決撤銷。
丙○○、甲○○共同意圖為自己不法之利益，而竊佔他人之不動產，各處拘役貳拾日
，如易科罰金，均以參佰元折算壹日，均緩刑貳年。
    事  實
一、丙○○（原名林常茂）、甲○○（原名宋菊妹）二人，明知坐落臺東縣卑南鄉○○段第七四八八、七四八八之四地號上如附圖Ａ所示之防火巷內土地，為乙○○
    、戊○○、己○○、庚○○所共有，竟共同意圖為自己不法之利益，未經乙○○
    、戊○○、己○○、庚○○之同意，於八十五年間某日擅自鳩工興建鐵柵門一座
    、搭建鐵皮圍籬、棚架等物，平日並將該鐵柵門上鎖，竊佔當作私人車庫使用，
    佔用面積約九十七平方公尺。
二、案經乙○○、戊○○、己○○、庚○○訴請臺灣臺東地方法院檢察署檢察官聲請
    簡易判決處刑。
    理  由
一、訊據被告丙○○及甲○○固均坦承有在上開防火巷內停放車輛，充作車棚使用之
    事實，惟均矢口否認有何竊佔犯行，辯稱：防火巷鐵門是隔壁屋主薛秋國做的，
    以便在防火巷內堆放廢鐵，後來薛秋國要搬走時，轉賣給渠等，鐵棚則是建商吳
    清其搭建的，且渠等沒有把防火巷鐵門上鎖云云。經查：
（一）右揭事實，業據告訴人乙○○、戊○○、己○○、庚○○指訴甚詳，並有土地
      登記謄本、現場照片等為證；另臺灣臺東地方法院檢察署檢察官履勘現場防火
      巷，確有鐵製車棚、圍籬及加設鐵門情形，其內停有被告甲○○所有、由被告
      丙○○使用之車號ＸＧ─八○二五號自小客車一部，並以鐵門上鎖充當車庫使
      用，佔用告訴人乙○○、戊○○、己○○、庚○○所共有之上開土地面積無誤
      ，有臺灣臺東地方法院檢察署檢察事務官九十年十二月十七日及該署檢察官九
      十一年九月三十日履勘現場筆錄在卷足憑，又上開佔用面積計九十七平方公尺
      ，亦經本院於九十三年六月七日會同臺東縣臺東地政事務所測量人員到場勘驗
      無訛，並有勘驗筆錄及複丈成果圖各一份在卷可稽。
（二）被告丙○○於偵查自白：鐵柵欄係宋菊妹付錢請人做的等語（見九十年十二月
      十七日偵訊筆錄）。嗣雖改口辯稱：鐵柵欄係薛秋國所做云云，惟始終未能舉
      出薛秋國其人。再依本院到場履勘結果，防火巷側邊棚架釘痕雖係在七四八八
      之一地號上建築物牆壁上，然鐵柵門釘痕則及於七四八八之四地號上建物，後
      方鐵皮釘痕並及於七四八八地號上建物，此觀卷附照片及本院九十二年十一月
      十日、九十三年六月七日勘驗筆錄自明。該車棚既係利用防火巷，在防火巷前
      方施以鐵柵、棚架及在後側施以鐵皮圍籬等工作物，圈圍成如附圖Ａ所示之範
      圍，以形成一排他使用之區域，顯然是同一人為同一使用目的所為之整體設施
      ，衡以被告所舉鄰人薛秋國及建商吳清其彼此間並無何關聯，難以想像該二人
      有共同圈圍Ａ地之動機，而該等工作物之釘孔既非僅利用到七四八八之一地號
      建物，且兼及七四八八之四、七四八八地號上建物，是被告二人辯稱鐵柵欄、
      鐵皮棚架係分別由薛秋國、吳清其所為，顯不合常情，反之，該區域既係長期
      供被告二人使用，足見被告丙○○於偵查中供稱該等設施係渠等所為，應與事
      實相符，自堪採信，從而，被告二人將上開區域圈圍上鎖充作個人車棚使用，
      顯有為自己之利益並排除他人對該土地利用之意，其等具有竊佔之意思甚明。
（三）綜上所述，本件事證明確，被告二人竊佔犯行堪予認定，應依法論科。
二、核被告二人所為，均係犯刑法第三百二十條第二項之竊佔罪，被告二人間，有犯
    意之聯絡及行為之分擔，均為共同正犯。爰審酌被告二人素行、佔用時間、佔用
    面積大小，犯罪後態度，及其等犯罪手段、生活狀況、智識程度等一切情狀，各
    量處如主文所示之刑及諭知易科罰金之折算標準，以示懲儆。又被告二人均未曾
    受有期徒刑以上刑之宣告，有卷附臺灣高等法院被告全國前案紀錄表可按，其等
    於檢察官到現場履勘後，即自動拆除上開鐵柵、鐵棚架等物，除去竊佔狀態，經
    此偵審程序，當知所警惕，信無再犯之虞，本院因認上開所宣告之刑，以暫不執
    行為適當，爰均併予宣告緩刑二年，以勵自新。
三、公訴意旨另以：被告二人於八十三年三月二日，共同將其所有坐落臺東縣卑南鄉
    ○○段第七四八八、七四八八之四地號土地上卑南鄉○○路六○五號房屋（下稱
    系爭建物）之「第一樓全部、第五樓套房、第六樓套房」賣給辛○○、壬○○夫
    妻，並已辦理過戶及交屋完畢，竟共同意圖為自己不法之利益，未經辛○○等人
    之授權或許可，於八十五年間擅自將騎樓前之牆壁改建大門一座、封閉該集合住
    宅之防火安全梯，並將右側之逃生防火巷以大型鐵門上鎖，竊佔當作私人車庫使
    用，致生危害於居住該集合住宅二樓以上之人。因認被告二人另涉犯有竊佔及阻
    礙逃生通道罪嫌云云。
四、按犯罪事實應依證據認定之，無證據不得認定犯罪事實。又不能證明被告犯罪者
    ，應諭知無罪之判決，刑事訴訟法第一百五十四條第二項、第三百零一條第一項
    分別定有明文。次按告訴人之告訴係以使被告受刑事訴追為目的，是其陳述是否
    與事實相符，仍應調查其他之證據以資審認；而事實之認定，應憑證據，如未能
    發現相當證據，或證據不足以證明，自不能以推測或擬制之方法，為裁判基礎；
    且認定犯罪事實所憑之證據，其為訴訟上之證明，須於通常一般之人不致有所懷
    疑，而得確信其為事實之程度者，始得據為有罪之認定，倘其證明尚未達到此一
    程度，而有合理之懷疑存在而無從使事實審法院得有罪之確信時，即應由法院為
    諭知被告無罪之判決；苟積極證據不足為不利於被告事實之認定時，即應為有利
    於被告之認定，更不必有何有利之證據（最高法院五十二年臺上字第一三○○號
    、四十年臺上字第八六號、七十六年臺上字第四九八六號、三十年上字第八一六
    號判例參照）。
五、公訴人認被告二人涉有右揭竊佔、公共危險犯行，無非係以告訴人辛○○、壬○○、乙○○、戊○○、己○○、庚○○等人之指訴、買賣契約書、不動產登記簿
    謄本、臺灣省自來水公司繳費收據、補稅核定書、現場照片、使用執照平面圖、
    等為其主要論據。訊據被告二人均堅詞否認有上揭犯行，並辯稱：大門是建商吳
    清其為了渠等與一樓所有人辛○○出入之區隔而改建，防火巷鐵柵係薛秋國所為
    ，至安全梯鐵門雖係由丙○○雇工裝設，然因其等與辛○○已達成協議，將渠等
    所有之系爭建物地下室與辛○○所有之五、六樓套房互易，故該棟建築二樓以上
    均屬渠等所有，並非竊佔，亦不致於發生公共危險等語。經查：
（一）依卷附系爭建物之使用執照平面圖及告訴人辛○○所提出之八十三年攝得現場
      照片所示，一樓前方除有鐵捲門二座外，並無鐵製之大門，而衡以常情，如申
      請核發使用執照時，現場有與平面圖不符之情形，當無可能領得使用執照，是
      被告二人辯稱改建大門是建商所為，尚難採信。惟依上開平面圖所示及本院現
      場履勘結果，因地下室入口係在一樓室內，故在增設上開鐵製大門前，二樓以
      上住戶將可藉由前方樓梯經一樓直達地下室，而在改建增設大門後，除一樓住
      戶外，其他住戶將無法直接抵達一樓並藉以進入地下室，此有本院九十二年十
      一月十日履勘筆錄在卷可參，足見被告二人所辯稱：改建一樓大門之目的係在
      區隔一樓所有人及二樓以上所有人之方便等語，尚可採信。再者，系爭建物之
      二、三、四樓原均屬被告甲○○所有，此有建物登記謄本三紙可佐，嗣被告甲○○與告訴人辛○○於八十三年間訂立預售屋買賣契約，約定買賣標的為系爭
      建物一樓及五、六樓套房，被告甲○○與告訴人辛○○之妻壬○○復於八十四
      年五月間，就建築物地下室使用權事宜，為「因其出入口一樓由一樓室內通行
      ，其使用權歸屬一樓之所有權人」之約定，此有協議書一份在卷可參，足認係
      由被告甲○○將原非屬買賣契約標的物之地下室使用權與告訴人辛○○成立協
      議，由告訴人壬○○使用，以代原定交付五樓及六樓套房，此項法律關係亦經
      臺灣高雄地方法院以九十二年度雄簡字第九九八號、九十二年度簡上字第三一
      七號確定判決所確認，有各該判決一份在卷可參。依此，因系爭建物之原先設
      計無法阻隔二樓以上住戶藉由前方樓梯直達一樓地下室，而被告二人與壬○○
      復在八十四年間成立如上之協議，則為使地下室歸一樓住戶即告訴人辛○○、
      壬○○夫婦做排他使用，乃由被告二人於八十五年間增設上開大門，做如上之
      區隔，此應係合理之認定，是以，被告二人因與一樓所有人間有如上之協議，
      其為履行雙方協議內容所為之改建大門行為，即難認有何不法所有之意圖，故
      此部分竊佔犯嫌尚有不足。
（二）再依上所述，該建物二、三、四樓原均屬被告甲○○所有，復已和告訴人辛○○互易取得五、六樓套房，則其等在系爭建物後方通往二樓以上之樓梯加設鐵
      門，以排除他人使用之行為，並無侵害他人所有權之虞，是被告二人此部分行
      為，自亦不構成竊佔罪。
（三）按於八十八年四月二十一日修正公布、同月二十三日生效之刑法第一百八十九
      條之二第一項後段「阻塞集合住宅之逃生通道，致生危險於他人生命、身體或
      健康」規定，乃係具體危險犯之規定，亦即被告除有阻塞逃生通道之主、客觀
      犯行外，尚需該犯行有造成致生危險於他人生命、身體或健康之狀態始足當之
      ；而本條所謂之逃生通道，指於發生災害之際，用供居住或身處其內之人避難
      之通路管道，且行為人實施行為之際，就其行為足以致逃生通道遭阻塞一事，
      於其主觀上有所認知並有意使其發生，或預見其發生可能性而其發生並不違背
      其本意，方成立本罪。經查，本件於八十四年間經被告二人與告訴人辛○○協
      議後，系爭建物二樓以上均歸被告二人所有，是被告二人僱工加設安全門，主
      觀上既係為自己管理使用之便利，應無阻塞他人逃生之認識；且從客觀上看，
      一樓之人於災害之際，可經由前、後門逃生，若由前門離開即為大馬路，若由
      後門離開，一出後門即為空地，殊無出後門後再往頂樓逃生之必要，此觀卷附
      現場照片自明，顯見安全門之裝設並未造成危害他人生命、身體或健康之狀態
      。是被告上開設置安全門之行為，即難認該當本罪之構成要件。
（四）又系爭建物二樓以上，除被告二人外，並無其他人居住，已如前述，是公訴人
      以被告二人在防火巷施以鐵柵欄、棚架等設施，竊佔當作私人車庫使用之行為
      ，致生危害於居住該集合住宅二樓以上之人，即有未合；再者，被告二人上開
      行為，固係竊佔防火巷內之他人土地，惟居住在系爭建物一樓之人，無論利用
      前門或後門逃生，均可直接抵達通衢大道或空曠之地，亦如前述，顯見並無利
      用防火巷逃生之必要，是亦不致生危險於一樓住戶之生命、身體或健康甚明，
      是被告二人意圖為自己不法之利益，在防火巷施以鐵柵欄、棚架等設施，竊佔
      當作私人車庫使用之行為，固成立竊佔罪，已如前述有罪部分，惟尚難認已該
      當刑法第一百八十九條之二第一項後段所規定之「阻塞逃生通道」之犯罪構成
      要件。
（五）綜上所述，公訴人所舉被告二人上開所涉之竊佔、公共危險犯行，罪嫌均尚有
      未足，惟公訴人認此與前揭論罪科刑部分，有裁判上之一罪關係，爰不另為無
      罪之諭知。
六、本院原審認被告二人竊佔犯行明確，據以論科，固非無見；惟查，本件被告二人
    所竊佔之他人土地面積為七十九平方公尺，原審不察，據以認定被告二人竊佔之
    土地面積為五十二‧六五平方公尺，自有違誤；又公訴人所舉被告二人前揭三之
    竊佔及公共危險犯行均屬無法證明，原審未予細究，遽對被告二人予以論罪科刑
    ，即屬難以維持，公訴人以量刑過重上訴雖無理由，惟被告聲明上訴指摘原判決
    認定有誤，為有理由，此有刑事訴訟法第四百五十二條之情形，自應由本院將原
    判決撤銷改判，逕改依第一審通常程序判決如主文。
據上論斷，應依刑事訴訟法第四百五十五條之一第三項、第四百五十二條、第三百六
十九條第一項前段、第三百六十四條、第二百九十九條第一項前段，刑法第二十八條
、第三百二十條第二項、第一項、第四十一條第一項前段、第七十四條第一款，罰金
罰鍰提高標準條例第一條前段、第二條，判決如主文。
本案經檢察官丁○○到庭執行職務。
中      華      民      國    九十三    年      八      月      三      日
                                    臺灣臺東地方法院刑事第三庭
          審判長法  官  楊力進
                                              法  官  柯姿佐
                                              法  官  范乃中
右正本證明與原本無異。
如不服本判決，應於判決送達後十日內向本院提出上訴狀。（須附繕本）
「切勿逕送上級法院」
                                              書記官  陳俊德
中      華      民      國    九十三    年      八      月      六      日
附記
中華民國刑法第三百二十條第二項、第一項
(普通竊盜罪、竊佔罪)
意圖為自己或第三人不法之所有，而竊取他人之動產者，為竊盜罪，處五
年以下有期徒刑、拘役或五百元以下罰金。
意圖為自己或第三人不法之利益，而竊佔他人之不動產者，依前項之規定
處斷。
中華民國刑法第七十四條第一款
(緩刑要件)
受二年以下有期徒刑、拘役或罰金之宣告，而有左列情形之一，認為以暫
不執行為適當者，得宣告二年以上五年以下之緩刑，其期間自裁判確定之
日起算：
一  未曾受有期徒刑以上刑之宣告者。
